臺灣高等法院臺中分院刑事判決　　　　100年度上訴字第829號
上　訴　人　臺灣苗栗地方法院檢察署檢察官
被　　　告　劉春光
選任辯護人　徐正安律師
上列上訴人因被告偽造有價證券案件，不服臺灣苗栗地方法院99
年度訴字第761號，中華民國100年2月25日第一審判決（起訴及
移送併辦案號：臺灣苗栗地方法院檢察署99年度偵字第4598、61
32號），本院判決如下：
    主  文
上訴駁回。
    理  由
一、本件公訴及移送原審併辦意旨略以：被告劉春光意圖為自己
    不法所有，基於偽造有價證券及詐欺之犯意，於民國98年9
    月30日某時許，在其位於苗栗縣公館鄉中義村7鄰中義164之
    13號之住處內，向告訴人即其友人黃福平借款新臺幣（下同
    ）40萬元，並謊稱其已得第三人羅金洪之同意，而持羅金洪
    交付予其用來處理上開住處房貸之印章，在本票上盜蓋「羅
    金洪」之印文2枚及偽簽「羅金洪」之署名1枚，進而偽造完
    成以「羅金洪」為發票人、面額為40萬元之本票1紙（發票
    日為98年9月30日，到期日為98年11月30日，下稱本案本票
    ）。嗣劉春光復持之交付黃福平以供擔保上揭借款而行使之
    ，致黃福平陷於錯誤，而交付已扣除先前借款之現金26萬8
    千元予劉春光。惟黃福平屆期向劉春光索討無著，始查悉上
    情。因認劉春光涉犯刑法第201條第1項之偽造有價證券罪嫌
    。
二、按犯罪事實應依證據認定之，無證據不得認定犯罪事實；又
    不能證明被告犯罪者，應諭知無罪之判決，刑事訴訟法第15
    4條第2項、第301條第1項分別定有明文。又偽造有價證券罪
    ，以無權簽發之人冒用他人名義簽發有價證券為要件，如行
    為人基於本人之授權，或其他原因有權簽發者，則與無權偽
    造行為不同（參考最高法院53年度台上字第1810號裁判意旨
     ）。
三、公訴意旨認被告劉春光涉有上述偽造有價證券犯行，無非以
    被告劉春光於警詢、偵訊中不利於己之陳述、證人即告訴人
    黃福平、證人羅金洪於警詢、偵訊中之證述及本案本票影本
    乙紙為其依據。其中有關黃福平、羅金洪於警詢中之陳述，
    固曾經被告之原審辯護人以屬傳聞證據為由，爭執其證據能
    力，惟黃福平、羅金洪已經原審法院於審理中加以傳喚作證
    ，由辯護人行使詰問權，被告應有之反對詰問權已獲得確保
    ，其先前證詞可否採信，亦已透過交互詰問加以檢驗，並經
    由直接審理加以取捨，況本案當事人及辯護人於本院並未就
    本案援引事證之證據能力為任何爭執，是應認本案相關事證
    （包括被告以外之人於審判外之陳述）均具有證據能力。
四、訊據被告劉春光固坦承有於上揭時地簽立本案本票，並交付
    告訴人黃福平供擔保而為行使之事實，惟堅詞否認有何偽造
    有價證券犯行，並以伊事先已經過羅金洪概括授權，是有權
    在借用羅金洪名義登記，實為其所有之房地（即上開被告住
    處所在之房地）價值內，以羅金洪之名義，簽發票據借款。
    該筆40萬元之本票，加上原先房地貸款300萬元，尚在房地
    之總價範圍，故其簽發本案本票為有權簽發，並非偽造有價
    證券等語為辯。經查：
  (一)被告有公訴意旨所指以「羅金洪」名義開立本案本票，並交
    付黃福平以擔保借款而為行使之行為，業據被告於偵、審中
    坦白承認其事（偵4598號卷第17頁至第19頁、第48頁及原審
    卷第21頁），亦與證人黃福平於偵、審中所證相符（他字第
    719號卷第13頁、偵4598號卷第22頁、第39頁、原審卷第98
    頁背面），且有本案本票影本1份在卷可參（偵4598號卷第4
    2頁），其事實可以認定。
  (二)關於被告所辯其住處所在之房地，係借用羅金洪之名義登記
    ，羅金洪因此同意被告在房地價值範圍內，可以其名義在外
    借款乙節，除有該房地之建物謄本（公館鄉○○○段357建
    號）、土地謄本（公館鄉○○○段285-17地號）在卷可證外
    （偵4598號第43、44頁），亦經證人羅金洪本人於原審法院
    審理中具結證實其事。由於此等概括範圍之同意，牽涉到相
    當程度之風險承擔，原審法院為此再向羅金洪確實，其均為
    肯定答覆：「（問：那這樣他〈指被告〉是不是有權利拿著
    你這顆印章去外面用你的名字借錢？）他只要不要超過這個
    貸款的額度〈指以房屋價值所得貸款之額度〉就好。」、「
    （問：只要不要超過這個額度，有幫你還錢，他可以拿著你
    這個印章在外面蓋都沒有關係？）對。」、「（問：既然你
    這樣同意他用你的名字在外面借錢，那他的錢還不出來，你
    要幫他付，你知不知道？）就把房子賣掉啊。」、「（問：
    房子賣掉，錢不夠怎麼辦？）夠啦。」、「（問：只要沒有
    超過，就沒有問題？）對。」（以上見原審卷第96頁背面、
    97頁）。此外，即使收受本案本票之證人黃福平，亦於原審
    法院作證時，證述知悉被告與羅金洪之間有在房地價值範圍
    內，可再行對外借款之事實（原審卷第98頁）。由於被告已
    將其房地登記於證人羅金洪名下，本可顯示兩人間確實有相
    當信任關係，且證人羅金洪以房地價值為限，概括同意被告
    在此額度內，可以其名義在外借款（包括使用其印章），屆
    時被告如未清償債務，證人羅金洪當可出售房地清償，顯見
    證人羅金洪承擔之風險，亦有其相對之擔保。是其此等概括
    授權，既有上開證人之證詞可證明，亦有社會情理基礎可憑
    ，當可採信。
  (三)至於上開被告房地之價值，證人羅金洪雖於原審法院審理中
    證稱並不知悉云云（原審卷第90頁），但其亦同時證述：「
    他房子（指被告房地）我知道就在300萬元以上」、「他不
    可能給我借到超過450萬元」（原審卷第96、97頁）。另外
    ，知悉上開概括授權之證人黃長福、黃福平（同時為收受本
    案本票之人）亦分別證述：「450萬元」、「價值應該400多
    萬」（原審卷第81頁、第98頁），其中證人黃福平甚至證述
    ：那時候被告買價為500多萬，自己也想跟被告以400多萬購
    買上開被告房地等語（原審卷第102頁）。由各該證詞可以
    推知上開被告房地價值應該至少在400萬以上。而以上開被
    告房地先前向金融機構貸款300萬元（詳證人即上述房地前
    手黃長福原審證述），被告再以羅金洪名義簽發本案本票40
    萬元，持以向黃福平借款，其借貸總金額共僅340萬元，明
    顯並未超過至少400萬房地價值，揆諸前開說明，被告簽發
    本案本票，仍在證人羅金洪事先概括授權範圍內，而為有權
    簽發。再據首揭最高法院判例闡釋，此與無權簽發之偽造行
    為，自屬有間。
  (四)另外，根據收受本案本票之證人黃福平於原審法院之證詞，
    其明確證述自始知悉雖然本案本票之發票人為羅金洪，但實
    際簽發之人為劉春光，因此其並不認為借款之人就是羅金洪
    ，未來也不會跟羅金洪行使本案本票權利（原審卷第102、1
    03頁）等情，顯見黃福平就收受本案本票而言，並無任何陷
    於錯誤情事。黃福平一開始出面向檢察官申告時，亦稱：「
    房子是實際上劉春光的，但登記在羅金洪名下，因為說要設
    定抵押給我，所以才開羅金洪的本票給我」等語（他字卷第
    719頁），亦可證黃福平願意借款給被告之基礎，在於知悉
    被告實際有房地所有權，可供設定抵押，為求抵押人（即登
    記所有權人）與債務人名義相符，是須以羅金洪名義開立本
    票，而非誤信羅金洪將以發票人身分擔保借款。是此亦無構
    成詐欺取財罪之餘地。
  (五)雖然被告本人及證人羅金洪先前於偵查中，均供述或證稱被
    告簽發本案本票，並未得羅金洪之授權，惟其等是否明悉除
    「具體個別授權」外，並有「概括授權」之方式，其等所述
    未得授權，是否僅指無「具體個別授權」，本非無疑義；且
    對照二人於偵、審中之全部供述觀之可知，二人前後敘述之
    前提恐有所不同。申言之，先前被告及證人羅金洪所指，係
    被告就本案本票並未獲得羅金洪「具體個別」之即時授權，
    但於法院中經探究後得知雖未「具體個別」授權，但有一定
    額度限制之「事先概括」授權。此觀羅金洪曾於偵查中向檢
    察官陳稱：「這是被告與黃福平的債務問題，我並不反對房
    子設定抵押，只要不牽連到我」（偵4598號卷第40頁）即可
    見其端倪。其所謂「只要不牽連到我」，正是反映二人間在
    一定額度內有概括授權之協議，只是在偵查中未加以發掘其
    敘述意義全貌而已。而阻卻偽造行為成立之名義人授權同意
    ，並不以「具體個別」為限，倘有概括額度授權，亦生阻卻
    之效果。因此，上開前後供述之差異，並不能執為對被告不
    利之認定。
四、綜上所述，本案既已查明被告事先獲得羅金洪在一定額度內
    以羅金洪名義對外簽發本票借款之概括授權，其所簽發之本
    案本票亦在預定額度之內，被告所為即不構成起訴書所指之
    偽造有價證券犯行。揆諸上開說明意旨，原審所為無罪判決
    ，尚無違誤，公訴人上訴意旨執持前詞指摘原審判決不當，
    尚無理由，應予駁回。
據上論結，應依刑事訴訟法第368條，判決如主文。
本案經檢察官陳佳琳到庭執行職務。
中    華    民    國   100    年    5     月    26    日
            刑事第二庭    審判長法  官  邱  顯  祥
                                法  官  王  鏗  普
                                法  官  姚  勳  昌
以上正本證明與原本無異。
檢察官得上訴。
如不服本判決應於收受送達後10日內向本院提出上訴書狀，其未
敘述上訴之理由者，並得於提起上訴後10日內向本院補提理由書
（均須按他造當事人之人數附繕本）「切勿逕送上級法院」。
                                書記官  吳  宗  玲
中    華    民    國   100    年    5     月    26    日